臺灣臺北地方法院民事判決　　　　　　 100年度訴字第1376號
原　　　告　孫愛玲
訴訟代理人　林明正律師
複代理人　　林育生律師
被　　　告　柯淑嬌
訴訟代理人　王元勳律師
　　　　　　李怡欣律師
上列當事人間請求返還不當得利等事件，經本院於民國100年7月
26日言詞辯論終結，判決如下：
    主      文
原告之訴及其假執行之聲請均駁回。
訴訟費用由原告負擔。
    事實及理由
一程序方面：按訴狀送達後，原告不得將原訴變更或追加他訴，
  但被告同意者、擴張或減縮應受判決事項之聲明者，不在此限
  ，被告於訴之變更或追加無異議，而為本案之言詞辯論者，視
  為同意變更或追加，民事訴訟法第255條第1項第1款、第3款、
  第2項定有明文。原告起訴聲明第1項請求被告給付自民國94年
  12月1日起至99年12月31日止之不當得利新臺幣（下同）709,
  785元及其法定遲延利息，嗣於民國100年6月28日變更不當得
  利起算日為94年12月11日（金額應為706,991元），核屬減縮
  應受判決事項之聲明，其變更應予准許。又原告起訴時請求依
  民法第179條或第425條之1規定判命被告給付不當得利或租金
  ，嗣於100年7月18日具狀追加依民法第227條之2規定請求法院
  變更原有效果，被告對於其追加無異議而為本案之言詞辯論，
  視為同意追加，故其追加亦應准許。。
二原告主張：臺北巿士林區○○段○○段670地號土地（下稱系爭
  土地）原為原告之母柯美英所有，74年間其上興建門牌臺北市
  ○○區○○街2巷28號1樓至6樓房屋（下合稱系爭房屋），5、
  6樓房屋登記為柯美英所有，1至4樓房屋登記為被告與訴外人
  柯耀銘共有；因三人為兄妹，故未約定柯耀銘及被告如何支付
  使用系爭土地之對價。柯美英於86年5月間去世後，系爭土地
  由原告及其弟孫瑜各繼承2分之1，5、6樓房屋分別由孫瑜與原
  告繼承。原告於89年4月26日將系爭土地應有部分6分之1及6樓
  房屋出售並移轉登記為被告所有，孫瑜所有系爭土地應有部分
  2分之1及5樓房屋則於89年11月21日因拍賣而移轉登記為被告
  與柯耀銘共有，被告復於97年10月22日因繼承取得柯耀銘之房
  地所有權，成為系爭土地應有部分3分之2及系爭房屋全部之所
  有人，惟原告仍為系爭土地應有部分3分之1之所有人，被告所
  有系爭房屋無權占用原告所有系爭土地應有部分3分之1，原告
  得依民法第179條規定，請求被告給付自94年12月11日起算相
  當於租金之不當得利。又系爭土地及其上5、6樓房屋原均為柯
  美英所有，嗣5、6樓房屋先後讓與被告，兩造間推定在房屋得
  使用期限內有租賃關係，然就租金數額協議不成，原告得依民
  法第425條之1規定，請求法院酌定之。另縱然柯美英曾同意柯
  耀銘及被告使用系爭土地，惟柯美英、柯耀銘已死亡多年，5
  、6 樓房屋又先後讓與被告，有情事變更，且非當時所得預料
  ，依原有效果顯失公平，原告得依民法第227條之2規定，請求
  法院變更原有效果等情。求為判命被告給付原告706,991元及
  自起訴狀繕本送達翌日起至清償日止按年利率5%計算之利息，
  暨自100年1月1日起依系爭土地應有部分3分之1（面積55.67平
  方公尺）當年期申報地價年息10%除以12，按月給付原告租金
  之判決，並願供擔保，請准宣告假執行。
三被告辯稱：柯耀銘、柯美英與被告曾於71年6月30日簽訂合約
  書，約定柯美英提供系爭土地，由柯耀銘與被告集資興建系爭
  房屋，就系爭土地成立使用借貸關係。系爭房屋目前並無不堪
  使用情形，依民法第470條第1項規定及最高法院98年度台上字
  第606號、87年度台上字第2095號判決意旨，依借貸之目的，
  尚未使用完畢，借貸關係仍存在，故被告所有系爭房屋並非無
  權占有原告所有系爭土地應有部分3分之1，原告請求被告返還
  不當得利，並無理由。又系爭土地與系爭房屋之間並無民法第
  425條之1第1項所定情形，原告主張請求被告就系爭土地應有
  部分3分之1給付租金，亦無理由等語，聲明請求駁回原告之訴
  及其假執行之聲請。
四本院之判斷：
  原告主張：系爭土地原為原告之母柯美英所有，其上所建系爭
  房屋於74年間第1次登記時，5、6樓登記為柯美英所有、1至4
  樓登記為被告與訴外人柯耀銘共有，柯美英於86年5月間去世
  後，系爭土地由原告及其弟孫瑜各繼承2分之1，5、6樓房屋分
  別由孫瑜與原告繼承，原告於89年4月26日將系爭土地應有部
  分6分之1及6樓房屋出售並移轉登記為被告所有，孫瑜所有系
  爭土地應有部分2分之1及5樓房屋於89年11月21日因拍賣而移
  轉登記為被告與柯耀銘共有，被告復於97年10月22日因繼承取
  得柯耀銘之房地所有權，成為系爭土地應有部分3分之2及系爭
  房屋全部之所有人，原告則仍為系爭土地應有部分3分之1之所
  有人等情，業據提出土地與建築改良物登記簿謄本、土地與建
  物登記謄本、異動索引為證，被告亦不爭執，堪信為真實。惟
  原告主張被告所有系爭房屋無權占用原告所有系爭土地應有部
  分3分之1，或兩造間推定在系爭房屋得使用期限內有租賃關係
  等語，為被告所否認，經查：
  (一)原告之母柯美英曾就系爭土地出具使用權同意書，表示柯耀
    銘、被告及柯美英擬在系爭土地上興建6層建築物1棟，為申
    請建造執照，特立此同意書為憑等語（參見本院卷第49頁）
    ，為原告所不爭執；另系爭房屋之建造執照係以柯耀銘、被
    告及柯美英為起造人，經主管機關於71年10月5日核發，嗣
    於74年1月9日核發使用執照等情，亦據原告提出建造執照與
    使用執照存根為證（參見本院卷第29至33頁），並為被告所
    不爭執。可見柯美英係為建造系爭房屋供自己與柯耀銘、被
    告使用，而於71年間同意柯耀銘與被告使用系爭土地。
  (二)按「借用人應於契約所定期限屆滿時，返還借用物；未定期
    限者，應於依借貸之目的使用完畢時返還之。但經過相當時
    期，可推定借用人已使用完畢者，貸與人亦得為返還之請求
    。」民法第470條第1項定有明文。原告之母柯美英既於71年
    間同意柯耀銘與被告使用系爭土地建造系爭房屋，系爭房屋
    於74年間建造完成後，其中1至4樓旋即登記為柯耀銘與被告
    共有，柯美英僅登記為5、6樓之所有人，應認柯美英係同意
    柯耀銘與被告共有之1至4樓，按所占系爭房屋總樓層6層之
    比例，使用系爭土地3分之2；此由原告陳稱：其於89年間因
    移轉6樓房屋所有權予被告而併移轉系爭土地應有部分6分之
    1等語（參見本院卷第80頁之100年7月26日言詞辯論筆錄）
    ，亦可明瞭。參酌原告主張柯美英並未與柯耀銘、被告約定
    使用系爭土地之對價，應認柯美英與柯耀銘、被告間就系爭
    土地3分之2成立使用借貸關係；至於柯美英所有之5、6樓房
    屋所使用之系爭土地3分之1，則與上開使用借貸關係無涉。
    其次，柯美英與柯耀銘、被告既未約定系爭土地之借用期限
    ，按其借貸之目的，係供建造系爭房屋使用，應認於系爭房
    屋不堪使用時，原告始得以柯耀銘、被告使用完畢為由，請
    求返還系爭土地，在此之前，柯美英與柯耀銘、被告間之借
    貸關係自仍存續。原告為柯美英之繼承人，被告為柯耀銘之
    繼承人，應分別承受柯美英、柯耀銘於上開使用借貸關係之
    權利義務（民法第1148條前段規定參照）。故原告既未主張
    系爭房屋已不堪使用，自不得主張被告無權占有系爭土地。
    綜上，被告並非無法律上之原因而受有占用系爭土地之利益
    ，原告依民法第179條規定請求被告返還不當得利，並無理
    由。
  (三)次按「土地及其土地上之房屋同屬一人所有，而僅將土地或
    僅將房屋所有權讓與他人，或將土地及房屋同時或先後讓與
    相異之人時，土地受讓人或房屋受讓人與讓與人間或房屋受
    讓人與土地受讓人間，推定在房屋得使用期限內，有租賃關
    係。其期限不受第449條第1項規定之限制。」民法第425條
    之1第1項定有明文。本件原告之母柯美英於71年間同意柯耀
    銘、被告使用系爭土地以建造系爭房屋分供三人使用，除柯
    美英所有之5、6樓房屋外，應認柯美英同意柯耀銘與被告共
    有之1至4樓房屋，按所占系爭房屋總樓層6層之比例，使用
    系爭土地3分之2等情，已如前述。則1至4樓房屋及系爭土地
    原無同屬一人所有之情形，另柯美英所有5、6樓房屋及按所
    占系爭房屋總樓層6層之比例所使用之系爭土地應有部分3分
    之1，目前均為被告所有，亦無「土地及其土地上之房屋同
    屬一人所有，而僅將土地或僅將房屋所有權讓與他人，或將
    土地及房屋同時或先後讓與相異之人」之情形。故原告主張
    其所有系爭土地應有部分3分之1與系爭房屋有民法第425條
    之1第1項所定情形，推定兩造在系爭房屋得使用期限內有租
    賃關係等語，請求被告給付租金，並無依據。
  (四)末按「契約成立後，情事變更，非當時所得預料，而依其原
    有效果顯失公平者，當事人得聲請法院增、減其給付或變更
    其他原有之效果。前項規定，於非因契約所發生之債，準用
    之。」民法第227條之2規固有明文，惟須以法律關係發生後
    ，其基礎或環境於法律效力終了前，因不可歸責於當事人之
    事由，致生非當初所得預料之劇變，如仍貫徹原定之法律效
    力，顯失公平者，法院始得依情事變更原則加以公平裁量而
    為增減給付或變更其他原有之效果。原告雖以柯美英、柯耀
    銘已死亡多年，5、6樓房屋又先後讓與被告為由，主張使用
    借貸關係成立後，有非當時所得預料之情事變更等語，惟柯
    美英與柯耀銘、被告間就系爭土地之借用期限應至系爭房屋
    不堪使用之時，已如前述，在此使用借貸關係存續中，被告
    自得繼續使用系爭土地，縱然事後柯美英、柯耀銘死亡，其
    繼承人即兩造仍須分別承受其權利義務，難認其法律關係之
    基礎或環境有何劇變；至於5、6樓房屋於89年間由被告取得
    所有權，則與上開使用借貸關係無涉，亦如前述。故原告依
    民法第227條之2規定，請求法院變更原有效果，並無理由。
五綜上所述，原告依民法第179條規定，請求被告給付94年12月
  11日至99年12月31日之不當得利706,991元及其法定遲延利息
  ，暨自100年1月1日起按月給付不當得利，或依民法第425條之
  1規定，請求被告給付該期間之租金，或依民法第227條之2規
  定，請求法院變更原有效果，均無理由，應予駁回，其假執行
  之聲請失所附麗，應併予駁回。
六本件事證已臻明確，兩造其餘攻擊防禦方法及所提證據，核與
  本件判決結果不生影響，爰不另一一論述，併予敘明。
七據上論結，本件原告之訴為無理由。依民事訴訟法第78條，判
  決如主文。
中    華    民    國    100    年    8    月    11    日
                  民事第二庭  法  官  林玲玉
以上正本係照原本作成。
如對本判決上訴，須於判決送達後20日內向本院提出上訴狀。如
委任律師提起上訴者，應一併繳納上訴審裁判費。
中    華    民    國    100    年    8    月    11    日
                              書記官  劉碧輝